ACORDAO-COMPLETO-2541088

ACÓRDÃO 4132/2022 ATA 27/2022 - SEGUNDA CÂMARA

VISTOS, relatados e discutidos estes autos de concessão de aposentadoria de Jose Correia Lima Junior (XXX.570.003-XX) , vinculado ao Comando da Marinha, submetidos, para fins de registro, à apreciação do Tribunal de Contas da União;
ACORDAM os Ministros do Tribunal de Contas da União, reunidos em Sessão da Segunda Câmara, diante das razões expostas pelo Relator, com fundamento nos arts. 71, inciso III, da Constituição Federal; 1º, inciso V, e 39, inciso II, da Lei 8.443/1992; 260, § 1º, do Regimento Interno/TCU, c/c o art. 19, inciso II, da IN TCU 78/2018, em:
9.1. considerar ilegal o presente ato de alteração de aposentadoria, negando-lhe o respectivo registro;
9.2. dispensar o ressarcimento das quantias indevidamente recebidas de boa-fé, consoante ao disposto no Enunciado nº 106 da Súmula de Jurisprudência deste Tribunal;
9.3. determinar ao Comando da Marinha que:
9.3.1. faça cessar todo e qualquer pagamento relativo ao ato impugnado, no prazo máximo de 15 (quinze) dias, sob pena de ressarcimento das quantias pagas após essa data pelo responsável;
9.3.2. emita novo ato de concessão de aposentadoria, no prazo de 30 (trinta) dias, e submeta-o ao Tribunal, após suprimida a irregularidade que ensejou a apreciação pela ilegalidade;
9.3.3. dê ciência do inteiro teor da deliberação ao interessado, no prazo de 15 (quinze) dias, alertando-o de que o efeito suspensivo proveniente da interposição de eventual recurso perante o TCU não exime a devolução dos valores percebidos indevidamente após as respectivas notificações, caso o recurso não seja provido;
9.3.4. envie a este Tribunal, no prazo de 30 (trinta) dias, documentos comprobatórios da ciência do interessado quanto ao julgamento deste Tribunal;
9.4. orientar a Sefip que verifique a aplicação do §6º do art. 133 da Lei 8.112/1990, incluído pela Lei 9.527/1997, no presente caso, tomando as medidas pertinentes caso necessário.

APOSENTADORIA. Atos de Aposentadoria da unidade emissora COMANDO DA MARINHA, enviados ao TCU pela unidade de controle interno Centro de Controle Interno da Marinha para fins de análise e julgamento

Segunda Câmara

Comando da Marinha.

3. Interessados/Responsáveis:
3.1. Interessado: Jose Correia Lima Junior (XXX.570.003-XX).

13.1. Ministros presentes: Bruno Dantas (Presidente), Augusto Nardes, Aroldo Cedraz (Relator) e Antonio Anastasia.
13.2. Ministros-Substitutos presentes: Marcos Bemquerer Costa e André Luís de Carvalho.

AROLDO CEDRAZ

Transcrevo, abaixo, o Relatório a instrução da Secretaria de Fiscalização de Integridade de Atos e Pagamentos de Pessoal e de Benefícios Sociais (peça 8) , com pareceres convergentes dos dirigentes daquela unidade (peça 9) .
INTRODUÇÃO
Trata-se de ato de alteração de aposentadoria, submetido, para fins de registro, à apreciação do Tribunal de Contas da União (TCU) , de acordo com o art. 71, inciso III, da Constituição Federal.  O ato foi cadastrado e disponibilizado ao TCU por intermédio do Sistema e-Pessoal, na forma do art. 2º e 4º da Instrução Normativa TCU 78/2018.
O ato desse processo pertence às seguintes unidades:
Unidade emissora: COMANDO DA MARINHA.
Unidade cadastradora:  DIRETORIA DO PESSOAL CIVIL DA MARINHA.
Subunidade cadastradora: DPCvM-30 (Aposentadoria - Concessão - alteração) .
HISTÓRICO
3.	Consta do processo informação sobre cassação de aposentadoria de ex-servidor José Correia Lima Junior (CPF XXX.570.003-XX) , Professor do Instituto Federal de Ensino do Estado do Ceará, em decorrência de acumulação ilícita de duas aposentadorias no serviço público federal e uma no serviço público estadual, conforme abaixo: 
	1) ocupante do cargo de Professor no Comando da Marinha, com ingresso em 01/08/1970 e aposentadoria em 24/11/1997;
	2) ocupante do cargo de Professor na Fundação Universidade Estadual do Ceará, tendo sido admitido em 01/03/1973 e com aposentadoria a partir de 04/04/1999; e
	3) ocupante do cargo de Professor da Escola Técnica Federal em 01/08/1975 e com inativação a partir de 01/04/1991.
4.	Pesquisas efetuadas no Siape revelam que, na esfera federal, somente a aposentadoria referente ao Comando da Marinha permanece ativa (peça 5) . 
EXAME TÉCNICO
5.	O ex-servidor aposentou-se, voluntariamente, aos 65 anos de idade, com proventos proporcionais ao tempo de serviço, cujo ato de concessão inicial foi julgado legal no TC Processo 007.017/2002-0.
6.	Examina-se nestes autos o ato de alteração de aposentadoria para modificar o fundamento da concessão com base no art. 190 da Lei 8.112/1990 e, em consequência, integralizar os proventos.
7.	O art. 190 da citada Lei dispõe:
Art. 190.  O servidor aposentado com provento proporcional ao tempo de serviço se acometido de qualquer das moléstias especificadas no § 1º do art. 186 desta Lei e, por esse motivo, for considerado inválido por junta médica oficial passará a perceber provento integral, calculado com base no fundamento legal de concessão da aposentadoria.
8.	Conforme consta do laudo médico anexado ao ato, o Sr. José Correia Lima Junior é portador de cegueira de um dos olhos (Visão Monocular) .  Porém, não especifica o nível de deficiência visual. 
9.	O entendimento do TCU é de que a visão monocular não caracteriza cegueira, para efeito do art. 186 da Lei 8112/1990, salvo na hipótese em que atendido o requisito estipulado no inciso III do art. 4° do Decreto 3.298/1999  (Acórdão 3554/2006-TCU-Segunda Câmara, da lavra do Ministro Benjamin Zymler,  499/2008-TCU-2ª Câmara, de autoria do Ministro Aroldo Cedraz, e 12904/2018-TCU-1ª Câmara, da relatoria do Ministro Walton Alencar Rodrigues) .
10.	Neste sentido também é o entendimento do STJ, esposado no Recurso Especial n. 1.599.438/RS, conforme Ementa:
EMENTA
PROCESSUAL CIVIL E ADMINISTRATIVO. RECURSO ESPECIAL. SERVIDOR PÚBLICO FEDERAL APOSENTADO. SUPERVENIÊNCIA DE CEGUEIRA MONOCULAR. CONVERSÃO PARA APOSENTADORIA COM PROVENTOS INTEGRAIS. IMPOSSIBILIDADE. PRECEDENTES. RECURSO ESPECIAL NÃO PROVIDO.
11.	O Decreto 3298/1999, no art. 4º, prevê:
Art. 4º  É considerada pessoa portadora de deficiência a que se enquadra nas seguintes categorias:
 (...) 
III - deficiência visual - cegueira, na qual a acuidade visual é igual ou menor que 0,05 no melhor olho, com a melhor correção óptica; a baixa visão, que significa acuidade visual entre 0,3 e 0,05 no melhor olho, com a melhor correção óptica; os casos nos quais a somatória da medida do campo visual em ambos os olhos for igual ou menor que 60º; ou a ocorrência simultânea de quaisquer das condições anteriores; 
12. 	No caso, o laudo trazido aos autos não especifica o nível de deficiência visual. Assim, não há como prosperar o ato de alteração em exame.
CONCLUSÃO
13.	A abrangência e a profundidade das verificações levadas a efeito fundamentam convicção de que o ato 17223/2019 pode ser apreciado pela ilegalidade, por falta de amparo legal. 
PROPOSTA DE ENCAMINHAMENTO
14.	Ante o exposto, com fundamento no art. 71, inciso III, da Constituição Federal, no art. 1º, inciso V, e art. 39, incisos I e II, da Lei 8.443/1992, no art. 260 do Regimento Interno do Tribunal de Contas da União, propõe-se: 
14.1	Considerar ILEGAL e recusar registro do ato de alteração de Aposentadoria de JOSE CORREIA LIMA JUNIOR do quadro de pessoal do Comando da Marinha;
14.2	dispensar a devolução dos valores indevidamente recebidos até a data da ciência pela Universidade Federal Rural do Semiárido do acórdão que vier a ser proferido, com base no Enunciado 106 da Súmula da Jurisprudência do TCU;
14.3	esclarecer ao interessado que, no caso de não provimento de recurso eventualmente interposto, deverão ser repostos os valores recebidos após a ciência do acórdão pelo Comando da Marinha;
14.4	determinar ao Comando da Marinha, com fundamento no art. 45 da Lei 8.443/1992 e no art. 4º, inciso I, da Resolução TCU 315/2020, que: 
		a) faça cessar os pagamentos decorrentes do ato impugnado, comunicando ao TCU, no prazo de quinze dias, as providências adotadas, nos termos dos art. 262, caput, do Regimento Interno do TCU, 8º caput, da Resolução-TCU 206/2007 e com fulcro no art. 19, da IN TCU 78/2018.
		b) informe ao interessado o teor do acórdão que vier a ser prolatado, encaminhando ao TCU, no prazo de trinta dias, comprovante da data de ciência pelo interessado, nos termos do art. 4º, § 3º, da Resolução-TCU 170/2004.
2. 		O representante do Ministério Público junto ao TCU, por sua vez, aduziu o que se segue (peça 10) .
	Em face do que restou apurado nos autos, este representante do Ministério Público Contas da União anui à proposta da Sefip, pela ilegalidade e negativa de registro do ato de alteração da aposentadoria de José Correia Lima Junior, no cargo de professor do ensino de 1º e 2º graus, emitido pelo Comando da Marinha (peça 6) .
2.	O ato em análise foi emitido para integralizar os proventos do interessado mediante a aplicação do art. 190 da Lei 8.112/1990, em decorrência de visão monocular. Contudo, o laudo médico anexado ao ato não especifica o nível de deficiência visual do inativo. Como bem salientado pela unidade técnica, a jurisprudência do TCU e do STJ é no sentido de que "a visão monocular não caracteriza cegueira, para efeito do art. 186 da Lei 8112/1990, salvo na hipótese em que atendido o requisito estipulado no inciso III do art. 4° do Decreto 3.298/1999" (peça 8, p. 2) .
3.	Nada obstante, verifica-se que foi juntado aos autos cópia de processo administrativo disciplinar (PAD) 23255.002014.2017-28 (peça 3) , no qual foi aplicada a penalidade de cassação da aposentadoria ao ex-servidor José Correia Lima Junior, pelo reitor do Instituto Federal de Educação, Ciência e Tecnologia do Ceará (IFCE) , por infringência ao disposto nos art. 37, XVI, alínea "a" da Constituição Federal, e os artigos 132, XII e 133, III, § 6º, ambos da Lei 8.112/90 (peça 3, p. 152 e seguintes) .
4.	Referido PAD foi instaurado com base em informações contidas no Ofício 278-190/2016-TCU/SFIP/Diaup enviado ao Ministério da Educação pela Sefip após levantamento de indícios de acumulação de proventos de aposentadoria decorrentes de três vínculos públicos de professor pelo inativo, sendo um na IFCE, outro na Marinha do Brasil, e o terceiro, na Fundação Universidade Estadual do Ceará (peça 3, p. 1-3) .
5.	Sobre o assunto, a Sefip consignou em sua instrução apenas que "pesquisas efetuadas no Siape revelam que, na esfera federal, somente a aposentadoria referente ao Comando da Marinha permanece ativa" (peça 3, p. 1) .
6.	O § 6º do art. 133 da Lei 8.112/1990, incluído pela Lei 9.527/1997, estabelece que (grifos inseridos) :
§ 6º Caracterizada a acumulação ilegal e provada a má-fé, aplicar-se-á a pena de demissão, destituição ou cassação de aposentadoria ou disponibilidade em relação aos cargos, empregos ou funções públicas em regime de acumulação ilegal, hipótese em que os órgãos ou entidades de vinculação serão comunicados. 
7.	Considerando que não há nos autos informações acerca do envio do resultado do PAD às demais entidades públicas de vínculo do ex-servidor (Marinha do Brasil e Universidade Estadual do Ceará) , se já ocorreu o registro, pelo TCU, do ato da aposentadoria cassada, ou análise dos documentos constantes da peça 3, sugerimos a expedição de determinação à Sefip para examinar os referidos documentos e fazer as apurações necessárias, representando ao Tribunal, caso necessário.
	É o Relatório.

não há.

Procurador Rodrigo Medeiros de Lima.

PESSOAL. ALTERAÇÃO DE APOSENTADORIA. VISÃO MONOCULAR NÃO CARACTERIZA CEGUEIRA. LAUDO NÃO ESPECIFICA O NÍVEL DE DEFICIÊNCIA VISUAL. ILEGALIDade. negativa de registro. determinações.

APOSENTADORIA (APOS)

Secretaria de Fiscalização de Integridade de Atos e Pagamentos de Pessoal e de Benefícios Sociais (Sefip).

Trata-se de ato de alteração de aposentadoria de Jose Correia Lima Junior (013.570.003-59) , vinculado ao Comando da Marinha, submetido eletronicamente, para fim de registro, à apreciação do Tribunal de Contas da União, de acordo com o art. 71, inciso III, da Constituição Federal. 
Em resumo, a Secretaria de Fiscalização de Integridade de Atos e Pagamentos de Pessoal e de Benefícios Sociais - Sefip concluiu, em tom uníssono, pela ilegalidade do ato, em razão do que se segue:
6.	Examina-se nestes autos o ato de alteração de aposentadoria para modificar o fundamento da concessão com base no art. 190 da Lei 8.112/1990 e, em consequência, integralizar os proventos.
7.	O art. 190 da citada Lei dispõe:
Art. 190.  O servidor aposentado com provento proporcional ao tempo de serviço se acometido de qualquer das moléstias especificadas no § 1º do art. 186 desta Lei e, por esse motivo, for considerado inválido por junta médica oficial passará a perceber provento integral, calculado com base no fundamento legal de concessão da aposentadoria.
8.	Conforme consta do laudo médico anexado ao ato, o Sr. José Correia Lima Junior é portador de cegueira de um dos olhos (Visão Monocular) .  Porém, não especifica o nível de deficiência visual. 
9.	O entendimento do TCU é de que a visão monocular não caracteriza cegueira, para efeito do art. 186 da Lei 8112/1990, salvo na hipótese em que atendido o requisito estipulado no inciso III do art. 4° do Decreto 3.298/1999 (Acórdão 3554/2006-TCU-Segunda Câmara, da lavra do Ministro Benjamin Zymler, 499/2008-TCU-2ª Câmara, de autoria do Ministro Aroldo Cedraz, e 12904/2018-TCU-1ª Câmara, da relatoria do Ministro Walton Alencar Rodrigues) .
	(...) 
O Decreto 3298/1999, no art. 4º, prevê:
Art. 4º É considerada pessoa portadora de deficiência a que se enquadra nas seguintes categorias:
			(...) 
III - deficiência visual - cegueira, na qual a acuidade visual é igual ou menor que 0,05 no melhor olho, com a melhor correção óptica; a baixa visão, que significa acuidade visual entre 0,3 e 0,05 no melhor olho, com a melhor correção óptica; os casos nos quais a somatória da medida do campo visual em ambos os olhos for igual ou menor que 60º; ou a ocorrência simultânea de quaisquer das condições anteriores; 
12. No caso, o laudo trazido aos autos não especifica o nível de deficiência visual. Assim, não há como prosperar o ato de alteração em exame.
O Ministério Público junto ao TCU acompanha a Sefip quanto à ilegalidade apontada. Além disso, observa que foi juntado aos autos cópia de processo administrativo disciplinar, "no qual foi aplicada a penalidade de cassação da aposentadoria ao ex-servidor José Correia Lima Junior, pelo reitor do Instituto Federal de Educação, Ciência e Tecnologia do Ceará (IFCE) , por infringência ao disposto nos art. 37, XVI, alínea "a" da Constituição Federal, e os artigos 132, XII e 133, III, § 6º, ambos da Lei 8.112/90".
Acrescenta que "o Referido PAD foi instaurado com base em informações contidas no Ofício 278-190/2016-TCU/SFIP/Diaup enviado ao Ministério da Educação pela Sefip após levantamento de indícios de acumulação de proventos de aposentadoria decorrentes de três vínculos públicos de professor pelo inativo, sendo um na IFCE, outro na Marinha do Brasil, e o terceiro, na Fundação Universidade Estadual do Ceará."
Cita o § 6º do art. 133 da Lei 8.112/1990, o qual estabelece que (grifos inseridos) :
§ 6º Caracterizada a acumulação ilegal e provada a má-fé, aplicar-se-á a pena de demissão, destituição ou cassação de aposentadoria ou disponibilidade em relação aos cargos, empregos ou funções públicas em regime de acumulação ilegal, hipótese em que os órgãos ou entidades de vinculação serão comunicados. 
Diante disso, como não há nos autos informações acerca do envio do resultado do PAD às demais entidades públicas de vínculo do ex-servidor (Marinha do Brasil e Universidade Estadual do Ceará) , ou se já ocorreu o registro nesta Corte do ato da aposentadoria cassada, o Parquet sugere a expedição de determinação à Sefip para examinar os referidos documentos e fazer as apurações necessárias, representando ao Tribunal, caso necessário.
Por considerar suficiente a análise realizada pela Sefip, registro minha concordância com a proposta alvitrada pela unidade, com o acréscimo proposto pelo Ministério Público junto ao TCU - MPTCU, razão pela qual incorporo os seus argumentos às minhas próprias razões de decidir. 
Assim, de conformidade com o art. 262 do Regimento Interno/TCU, impende determinar ao órgão de origem que faça cessar os pagamentos decorrentes do ato ora impugnado, sob pena de responsabilidade solidária da autoridade administrativa omissa, bem como orientar à interessada quanto à possibilidade de emissão de novo ato, livre das irregularidades apontadas nos autos.
Com relação às importâncias recebidas indevidamente, julgo que a reposição deve ser dispensada, nos termos do Enunciado nº 106 da Súmula de Jurisprudência do TCU.
	Ante o exposto, VOTO para que o Tribunal adote a minuta de Acórdão que ora submeto à apreciação deste Colegiado.
TCU, Sala das Sessões, em 9 de agosto de 2022.
AROLDO CEDRAZ 
Relator